【裁判字號】    90,訴易,59
【裁判日期】    900828
【裁判案由】    侵權行為損害賠償
【裁判全文】
臺灣高等法院民事判決  九十年度訴易字第五九號
      原      告  乙○○
      訴訟代理人  謝協昌
      被      告  甲○○
右當事人間侵權行為損害賠償事件，本院判決如左：
    主      文
被告應給付原告新台幣柒萬元，及自民國九十年三月八日起至清償日止，按年息百分
之五計算之利息。
原告其餘之訴駁回。
訴訟費用由被告負擔五十分之七，餘由原告負擔。
    事實及理由
一、本件原告主張：被告與原告原為經濟部所屬財團法人金屬工業研究發展中心（下
    稱金屬工業發展中心）之同事，被告為該中心企劃推廣處專案組之工程師兼組長
    ，原告則為該專案組之組員。被告於民國八十九年九月五日假借擔任金屬工業發
    展中心專案組九月份組務會議主席身分之機會，對於原告表達假日輪派執行私人
    事務之個人意見不表認同後，竟基於侮辱原告之意，在該公開之會議場合，以「
    放你媽的狗臭屁」一語公然侮辱原告；而被告之刑事責任經原告向台灣台北地方
    法院提起自訴後，已由本院刑事庭於九十年三月二十一日以九十年度上易字第二
    六六號刑事判決判處罰金二千元確定在案。被告公然侮辱原告，損害原告名譽，
    情節重大，原告自得向被告請求非財產上之損害賠償。爰提起本訴，求為判命被
    告應給付原告新台幣（以下同）五十萬元，及自起訴狀繕本送達被告之翌日起至
    清償日止，按年息百分之五計算利息之判決。
二、被告則以：「放你媽的狗臭屁」係被告之口頭禪，縱有不雅，亦無侮辱原告之意
    ，且係原告於金屬工業發展中心企劃推廣處專案組會議時拒絕出席輪值之公差，
    被告為會議主席，本於訓誡糾正之意，始脫口而出該「放你媽的狗臭屁」之口頭
    禪，應不構成公然侮辱，原告請求非財產上之損害賠償，即無理由。退而言之，
    如認被告該不當言詞對原告有所侮辱，被告已於八十九年九月十三日在相同場合
    即專案組務會議鄭重向原告道歉，原告之名譽應已恢復，並無損害，自不得再向
    被告請求非財產上之損害賠償。況本件係屬輕微小事，並非情節重大，原告請求
    非財產上之損害賠償，亦與民法第一百九十五條第一項規定不符，故原告請求五
    十萬元之損害賠償，不僅違背法令，且不合社會常情各等語置辯。
三、查原告主張被告於八十九年九月五日藉擔任金屬工業發展中心專案組九月份組務
    會議主席身分之機會，對於原告表達假日輪派執行私人事務之個人意見不表認同
    後，竟基於侮辱原告之意，在該公開之會議場合，以「放你媽的狗臭屁」一語公
    然侮辱原告等情，已據其提出律師函、被告信函及金屬工業發展中心公告等文件
    為證。雖被告對於在前開會議場合對原告口出「放你媽的狗臭屁」乙節，並不爭
    執，惟否認有公然侮辱之意，並以前開情詞置辯，則本件應予審究之爭點，厥為
    被告對原告為「放你媽的狗臭屁」之言詞時，是否有公然侮辱之意？倘屬公然侮
    辱，原告請求被告非財產上之損害賠償五十萬元，是否適當？茲分述如下：
(一)、證人即當天在場與會之同事劉文筆於原法院刑事庭審理被告被訴妨害名譽一案
      時證稱：「當天會議我有出席．．．，接著因公差事情，有同事之父親過世，
      過世公祭時間在星期天，需要大家輪流去參加，被告問原告何以輪公差沒去參
      加，原告答稱星期天沒出公差之必要，被告才生氣講出來放你媽狗臭屁，被告
      在案發當天有向在場三位小姐道歉」等語 (見台灣台北地方法院八十九年度自
      字第八九二號卷第三五頁) ，證人即當天與會之同事王恆凱於原法院刑事庭審
      理前開妨害名譽一案時證稱：「當天會議我有參加，那天被告有提及出公差之
      事，因組裡有張出公差之輪值表，原告還沒有輪過，所以按輪值表應由原告及
      其他四位同事去參加另一同事父親喪禮之公祭，但原告沒去參加，沒找代替人
      ，也沒向被告報告，所以被告開會時問原告何以沒去，原告回答星期天沒義務
      參加這個公祭，被告聽了有些生氣，就講出放你媽的狗臭屁，被告只在畢會前
      向在場同事尤其對小姐們表示道歉，當天被告未向原告道歉，但隔幾天之後，
      有向原告道歉」等語 (見台灣台北地方法院八十九年度自字第八九二號卷第三
      八、三九頁) ，另證人即當天與會之同事樊照興於原法院刑事庭審理前開妨害
      名譽一案時證稱：「被告看起來是很生氣，講出粗話，原告當時有要求被告道
      歉，我印象中被告沒向原告道歉，只向在場小姐道歉」等語（見台灣台北地方
      法院八十九年度自字第八九二號卷第四一頁）。足見被告確於前開時、地在原
      告表明無意於假日出公差後，對原告回應「放你媽的狗臭屁」等語，要無疑義
      。
(二)、次按公然之意義，祇以不特定人或多數人得以共見共聞之狀況為已足，且所謂
      多數人，係包括特定之多數人在內，至其人數應視立法意旨及實際情形已否達
      於公然之程度而定，司法院院字第二○三三號解釋及司法院大法官會議第一四
      五號解釋意旨足資參照。本件金屬工業發展中心專案組九月份組務會議開會時
      ，除有擔任開會主席之被告及原告在場外，尚有王恆凱、程澤彬、劉文筆、許
      美淑、賴騰宜、林書田、白添安、陳麗娟、樊照興、張川裕等同事與會，有會
      議記錄可稽 (見台灣台北地方法院八十九年度自字第八九二號卷第二十一頁）
      。足見該次會議已有特定之多數人參加，揆諸前開解釋意旨，自已符合公然之
      定義。
(三)、又被告於前開時、地對原告回應「放你媽的狗臭屁」等語後，已由金屬工業發
      展中心依該中心人員獎懲規定第三條第二項第五款：「誣陷、侮辱、脅迫、毆
      打同事，事實確鑿者。」之規定，施以申誡乙次之處分，亦有該中心八十九年
      九月二十九日（八九）金人字第一一二一號公告附卷可稽（見本院附民卷第十
      一頁），顯見被告任職之金屬工業發展中心亦認被告於前開時、地行為已達影
      響原告人格尊嚴之程度，自非妥適。雖證人劉文筆於原法院刑事庭審理前開妨
      害名譽一案時證稱：「組長（即被告）平常是有口頭禪。講些粗話，在私底下
      大家在一起，討論工作事情也偶而會講，都會出現他媽的、放狗臭屁、放屁等
      」等語（見台灣台北地方法院八十九年度自字第八九二號卷三十五頁），證人
      王恆凱於原法院刑事庭審理前開妨害名譽一案亦證稱：「平常開會或私底下被
      告會講些粗話，如放屁、他媽的等，組務會議中會講粗話我沒印象，我們這組
      有三、四小組，每小組四、五人，然後四、五人在一起開會時被告會講粗話」
      等語（見台灣台北地方法院八十九年度自字第八九二號卷第三十八頁）。惟此
      僅足證明被告曾於無傷大雅之場合有使用「他媽的」、「放屁」、「放狗臭屁
      」等口頭禪之習慣，並不能證明被告於主持如金屬工業發展中心專案組組務會
      議等正式、莊重之場合，亦有以「放你媽的狗臭屁」等語回應同事之情況，是
      以被告辯稱「放你媽的狗臭屁」係其習用之口頭禪云云，即非可取。況被告如
      認「放你媽的狗臭屁」係其慣用而毫無惡意之口頭禪，無令人受辱之感受，則
      其於前開會議場說出之後，何以隨即向在場與會之女同事道歉，並於同年九月
      十三日該金屬工業發展中心企廣專案組之組務會議中向原告致歉？此有證人劉
      文筆、王恆凱、樊照興之前開證言 (見台灣台北地方法院八十九年度自字第八
      九二號卷第三五至三九頁) 及八十九年九月十三日之之企廣處專案組會議記錄
      (見本院八十九年度上易第二六六號刑事卷第四一頁)可稽，益見被告於前開時
      、地遇原告表明無意於假日出公差後，對原告回應「放你媽的狗臭屁」等語，
      係有意公然侮辱原告之行為甚明，被告辯稱其無公然侮辱原告之意，即非可採
      。而被告之刑事責任經本院刑事庭於九十年三月二十一日以九十年度上易字第
      二六六號刑事判決判處罰金二千元確定在案，復經本院調閱本院九十年度上易
      字第二六六號妨害名譽案等卷宗足資參佐。從而原告主張其名譽受損，被告應
      負侵權行為損害賠償責任，即非無稽。
(四)、雖被告另辯稱伊已向原告道歉，原告之名譽已回復，並無損害，且本件係屬輕
      微小事，並非情節重大，原告請求非財產上之損害賠償，亦與民法第一百九十
      五條第一項規定不符云云。惟被告於前開時、地以「放你媽的狗臭屁」向原告
      公然侮辱損害其名譽後，原告之名譽已受損害，自非被告嗣後致歉所得完全回
      復，難謂原告已無損害，是以被告辯稱原告已無損害云云，亦非可採。又不法
      侵害他人之身體、健康、名譽、自由、信用、隱私、貞操者，被害人雖非財產
      上之損害，即得請求賠償相當之金額，並不以情節重大為限，此與不法侵害其
      他人格法益，需情節重大者，被害人始得請求雖非財產上之損害不同，民法第
      一百九十五條第一項定有明文。故被告辯稱本件係輕微小事，非情節重大，原
      告不得請求非財產上之損害賠償云云，即有誤會。揆諸前開說明，原告之名譽
      既受損害，則其請求被告賠償非財產上之損害，即屬有據。
(五)、末按名譽被侵害者，關於非財產上之損害，加害人雖亦負賠償責任，但以相當
      之金額為限，民法第一百九十五條第一項定有明文，所謂相當，自應以實際加
      害情形與其名譽影響是否重大，及被害者之身分地位與加害人經濟狀況等關係
      定之，最高法院四十七年度台上字第一二二一號判例意旨足資參照。本院審酌
      原告係國立成功大學碩士，被告係美國康乃爾大學博士，原係金屬工業發展中
      心之同事，被告為該中心企劃推廣處專案組之工程師兼組長，月薪七萬三千元
      ，原告原為該專案組之組員，目前在聯傳科技有限公司擔任經理，月薪七萬元
      ，已據兩造陳明在卷  (見本院卷第十四、十五頁)，均為高級知識份子，被告
      因原告表明無意於假日出公差，即以「放你媽的狗臭屁」侮辱原告，原告名譽
      自是受有相當程度之損害，惟被告嗣後曾於相同場合向原告致歉，已減低原告
      所受之損害等一切情狀，認原告請求被告賠償非財產上之損害以七萬元為適當
      ，逾此範圍之請求，即非適當。
四、綜上所述，原告依侵權行為損害賠償之法則，請求被告給付在七萬元，及自起訴
    狀繕本送達之翌日即九十年三月八日起至清償日止，按年息百分之五計算之利息
    範圍，即有理由，應予准許。至原告其餘請求，仍非正當，不應准許，應予駁回
    。又本件事證已臻明確，兩造其餘攻擊、防禦方法經審酌後，認與本件判決結果
    不生影響，不再逐一論述，附此敘明。
據上論結，本件原告之訴為一部有理由、一部無理由，依民事訴訟法第七十九條但書
，判決如主文。
中      華      民      國    九十      年      八      月    二十八    日
                                民事第八庭
                                    審判長法  官  鄭  三  源
                                          法  官  郭  松  濤
                                          法  官  黃  豐  澤
右正本係照原本作成。
不得上訴。
中      華      民      國    九十      年      八      月    二十九    日
                                          書記官  廖  麗  蓮


司法院資訊處製作；財團法人民間司法改革基金會備份。
